【裁判字號】    98,訴,783
【裁判日期】    990903
【裁判案由】    違反臺灣地區與大陸地區人民關係條例等
【裁判全文】
臺灣臺南地方法院刑事判決               98年度訴字第783號
公  訴  人  臺南地方法院檢察署檢察官
被      告  乙○○
選任辯護人  楊惠雯律師
被      告  己○○
選任辯護人  呂蘭蓉律師
上列被告等因違反臺灣地區與大陸地區人民關係條例等案件，經
檢察官提起公訴（98年度偵字第116號），本院判決如下：
    主  文
乙○○共同違反不得使大陸地區人民非法進入臺灣地區之規定，
處有期徒刑肆月，如易科罰金，以銀元參佰元即新臺幣玖佰元折
算壹日，減為有期徒刑貳月，如易科罰金，以銀元參佰元即新臺
幣玖佰元折算壹日。
己○○共同行使明知為不實之事項，而使公務員登載於職務上所
掌之公文書，足以生損害於公眾，處有期徒刑陸月，如易科罰金
，以銀元參佰元即新臺幣玖佰元折算壹日，減為有期徒刑參月，
如易科罰金，以銀元參佰元即新臺幣玖佰元折算壹日。
    事  實
一、乙○○明知其與大陸地區人民己○○均無結婚之真意，且大
    陸地區人民非經主管機關之許可，不得進入臺灣地區，竟與
    真實姓名年籍不詳綽號為「大象」之成年男子，共同基於使
    大陸地區人民己○○非法進入臺灣地區之犯意聯絡，由「大
    象」提供機票及在大陸地區所需食宿費用供乙○○前往大陸
    地區與己○○辦理假結婚，並使己○○得以依親團聚方式進
    入臺灣地區。嗣乙○○旋與己○○共同基於使公務員登載不
    實事項於職務上所掌公文書及行使該等文書之犯意聯絡，先
    於92年6月4日在大陸福建省地區佯辦結婚登記，取得中華人
    民共和國福建省福州市公證處所核發之（2003）榕公證內民
    字第7423號結婚證明書，乙○○即獨自先行返臺。再由乙○○於92年6月16日，向財團法人海峽交流基金會（下稱海基
    會）辦理文書驗證手續，經海基會核對與福建省公證員協會
    寄交之公證書副本相符，取得海基會核發之（92）南核字第
    030646證明書（下稱海基會證明書）後，繼於92年6月17日
    ，檢附上開結婚證明書及海基會證明書，向臺南縣善化鎮戶
    政事務所辦理與己○○之結婚登記，使不知情之該戶政事務
    所承辦公務員將「民國92年6月4日與大陸地區人民己○○結
    婚」、「配偶己○○」等不實事項，登載於職務上所掌之公
    文書即戶籍謄本上，並據以換發配偶欄載有己○○之國民身
    分證，足以生損害於戶政機關對戶政管理之正確性。乙○○
    復填具大陸地區人民進入臺灣地區旅行申請書，檢附上揭登
    載不實之戶籍謄本，持向內政部警政署入出境管理局（下稱
    入出境管理局，現改制為入出國及移民署）申請配偶來臺探
    親，經具有實質審查權限之不知情入出境管理局人員實質審
    核後，未能察覺上開假結婚實情而核發大陸地區人民進入臺
    灣地區之旅行證及居留證，致使己○○得於92年10月9日持
    上開證件，以依親團聚為由非法入境臺灣地區。嗣經內政部
    入出國及移民署專勤事務第二大隊臺南縣專勤隊員警於97年
    11月6日，至乙○○位於臺南縣善化鎮牛庄里3鄰牛庄38號住
    處執行訪查勤務未發覺前，經乙○○自首供出上情。
二、案經內政部入出國及移民署專勤事務第二大隊臺南縣專勤隊
    報告臺灣臺南地方法院檢察署檢察官偵查起訴。
    理  由
壹、程序部分－證據能力之說明：
  一、被告乙○○警詢、偵訊自白之任意性：
      被告乙○○及其辯護人以被告乙○○有精神障礙，且接受
      警詢及偵訊時沒有服藥為由，主張被告乙○○於警詢及偵
      查中之自白並非出於自由意識而無證據能力，並否認其自
      白之任意性（見本院卷第22-23頁）。惟查，被告乙○○
      警詢及偵訊時，對於司法警察官或檢察官之詢問，均能切
      題回答，敘述流暢，且對於為何與被告己○○辦理虛偽之
      結婚登記，如何讓被告己○○入境臺灣地區之目的、過程
      、時間等，均詳予說明，有本院勘驗筆錄（被告乙○○警
      詢、偵訊筆錄之勘驗）附卷可考（本院卷第77至94頁、第
      112至119頁、126至132頁），實難認有何非因自由意識而
      為陳述之情事。證人即前往被告乙○○家人訪查之入出國
      移民署臺南縣專勤隊薦任人員戊○○於本院審理時亦作證
      稱被告乙○○於接受詢問時，意識清楚（本院卷第190至1
      94頁）；且被告乙○○於警詢、偵訊時，警察、檢察官詢
      問以其精神狀況時，均向員警及檢察官陳稱其應訊時頭腦
      清楚，可以回答問題，甚且於警詢時表示其「有吃藥應該
      能夠控制」（分見本院卷91頁、113頁正面、第118頁背面
      、128頁背面）。因此，本院認被告警詢、偵訊之供述，
      係出於自由意識，依刑事訴訟法第156條第1項規定，自有
      證據能力。
  二、被告乙○○警詢、偵訊陳述之證據能力：
    （一）按被告以外之人於司法警察官調查中所為之陳述，與
          審判中不符時，其先前之陳述具有較可信之特別情況
          ，且為證明犯罪事實存否所必要者，得為證據，刑事
          訴訟法第159條之2定有明文。
    （二）又按刑事訴訟法第158 條之3規定：「證人、鑑定人
          依法應具結而未具結者，其證言或鑑定意見，不得作
          為證據。」所謂「依法應具結而未具結者」，係指檢
          察官或法官依刑事訴訟法第175條之規定，以證人身
          分傳喚被告以外之人（證人、告發人、告訴人、被害
          人、共犯或共同被告）到庭作證，或雖非以證人身分
          傳喚到庭，而於訊問調查過程中，轉換為證人身分為
          調查時，此時其等供述之身分為證人，則檢察官、法
          官自應依本法第186條有關具結之規定，命證人供前
          或供後具結，其陳述始符合第158條之3之規定，而有
          證據能力。若檢察官或法官非以證人身分傳喚而以共
          犯、共同被告身分傳喚到庭為訊問時，其身分既非證
          人，即與「依法應具結」之要件不合，縱未命其具結
          ，純屬檢察官或法官調查證據職權之適法行使，當無
          違法可言。是證人乙○○於偵訊時是以被告身份接受
          詢問，縱令未具結，亦非可因此即認無證據能力，核
          先敘明。
    （三）被告己○○之辯護人雖以證人乙○○有精神障礙為由
          ，且接受警詢、偵訊時未服藥為由，主張證人乙○○
          於警詢、偵訊之陳述並無證據能力。惟查：
        1.證人乙○○於警詢、偵訊之供述，係出於自由意識，
          已如前述。
        2.證人乙○○於就其與己○○是否真結婚、有無同住或
          實際經營夫妻生活等攸關被告己○○與乙○○是否有
          使公務員登載不實及使被告己○○非法進入臺灣地區
          等犯罪事實重要之事項，於警詢、偵訊及本院審理中
          證述時之證述內容前後並不一致。而被告乙○○於97
          年11月6日係主動前往入出國移民署臺南縣專勤隊接
          受詢問並製作筆錄，亦據證人戊○○於本院證述：伊
          至乙○○家中查訪3次，乙○○有自首假結婚，後來
          才帶乙○○回去製作筆錄，當時乙○○意識清楚等語
          明確（見本院卷第190、192頁），證人乙○○於本院
          訊問時，亦自承其於入出國移民署臺南縣專勤隊製作
          筆錄時精神與意識狀況清醒（本院卷第221、222頁背
          面），則證人乙○○既係主動供述其係假結婚，於此
          情形下製作筆錄，相較於遭員警查獲犯罪被逮捕到案
          者，較無遭受詢問人員誘導、脅迫之可能；況經本院
          當庭勘驗證人乙○○警詢、偵訊錄音紀錄結果，證人
          乙○○於入出國移民署臺南縣專勤隊製作調查筆錄及
          臺灣臺南地方法院檢察署檢察官製作偵訊筆錄時，入
          出國移民署臺南縣專勤隊之薦任人員（視同刑事訴訟
          法第229條、第230條之司法警察官）與檢察官係以一
          問一答方式訊問證人乙○○，口氣平和，亦有本院勘
          驗筆錄存卷可考（本院卷第93頁正面、第119頁背面
          、第131頁背面）。綜此，足見證人乙○○於入出國
          移民署臺南縣專勤隊及檢察署接受詢問時之歷次證述
          確係出於其真意，筆錄製作之過程並無不法取供情事
          ，所為陳述之外部客觀情況顯然具有特別可信性。
        3.綜此，證人乙○○於入出國移民署臺南縣專勤隊司法
          警察司詢問時之陳述，符合刑事訴訟法第159條之2傳
          聞法則例外規定之「必要性」及「可信性之情況保證
          」之要件，且於臺灣臺南地方法院檢察署檢察官訊問
          時之陳述，亦無何顯不可信之狀況，依刑事訴訟法第
          159條之1第2項之規定，均應認有證據能力。
    （四）證人即被告乙○○之哥哥丙○○於偵查中所為之證述
          ，2位被告及辯護人雖均未否認其證據能力，且證人
          丙○○於偵訊筆錄中雖有記載「（告以得拒絕證言，
          你是否願意做證？）我願意做證；檢察官諭知具結之
          義務及偽證之處罰，並命證人朗讀結文後具結」等語
          ，惟於偵卷中查無結文附卷，是尚難認證人丙○○於
          偵訊中之證詞係經具結後所為，揆諸刑事訴訟法第15
          8條之3規定，證人丙○○於偵查中之陳述，即無證據
          能力。
  四、至其餘資以認定本案犯罪事實之非供述證據，亦查無違反
      法定程序取得之情形，依刑事訴訟法第158條之4之反面規
      定，應具證據能力。
貳、實體部分－得心證之理由：
  一、訊據被告二人均矢口否認上開犯行，被告乙○○辯稱：伊
      與被告己○○係真結婚，伊於警詢時說與被告己○○假結
      婚係氣被告己○○不與伊同住，且害怕被關才說是假結婚
      ，伊誤解假結婚的意思，以為夫妻沒有住在一起就是假結
      婚云云；被告乙○○之辯護人辯稱：被告乙○○在警詢、
      偵查中所說假結婚，真意應係單純描述與被告己○○結婚
      後沒有住在一起之事實，並非指與被告己○○係假結婚，
      其曾多次主動提到「想跟」己○○辦真結婚等語；被告己○○辯稱：伊與被告乙○○係真結婚，被告乙○○有買戒
      指、項鍊給伊云云；被告己○○之辯護人則辯稱：被告乙○○並未自白犯罪，且被告二人於婚後互負夫妻間之扶養
      與照顧之義務，已具備婚姻之實質要件，並非假結婚等語
      。
  二、經查，被告二人於92年6月4日在大陸地區福建省福州市公
      證處辦理結婚登記，取得中華人民共和國福建省福州市公
      證處所核發之（2003）榕公證內民字第7423號結婚證明書
      ，且被告乙○○於92年6月16日向海基會辦理文書驗證手
      續，取得海基會核發之（92）南核字第030646證明書後，
      即於92年6月17日持上開結婚證明書與海基會證明書至臺
      南縣善化鎮戶政事務所辦理結婚登記，並據以換發配偶欄
      載有己○○之國民身分證；嗣被告乙○○填具大陸地區人
      民進入臺灣地區旅行申請書，檢附戶籍謄本至入出境管理
      局申請被告己○○來臺依親團聚許可獲准，入出境管理局
      遂核發臺灣地區之旅行證及居留證予被告己○○，而被告
      己○○於92年10月9日來臺等事實，為被告二人所不爭執
      ，此有大陸地區福建省福州市公證處（2003）榕公證內民
      字第7423號結婚證明書、大陸地區結婚證影本、財團法人
      海峽交流基金會證明書2紙、大陸地區人民進入臺灣地區
      保證書（臺南縣警察局善化分局茄拔派出所出具）、大陸
      地區人民在臺灣地區定居居留申請書、臺灣地區依親居留
      證及逐次加簽出入境證、大陸地區人民申請來台查詢結果
      影本、旅客入出境記錄查詢影本、戶籍謄本影本、被告乙○○之國民身分證影本、結婚登記申請書、被告二人入出
      境資料等在卷可憑，堪信為真。
  三、被告乙○○、己○○雖以前詞置辯，然查：
    （一）被告乙○○於97年11月6日、98年1月20日在入出國移
          民署臺南縣專勤隊製作筆錄時均坦承係與被告己○○
          假結婚，並於97年11月6日接受詢問時，就與被告蔡
          月雲結婚過程之細節，供述詳盡，稱：伊與被告蔡月
          雲於婚後未曾同住，未曾發生性行為，從未去過她居
          住處，也不知她住何處；是看「小兵立大功」廣告應
          徵大陸短期打工，由綽號「大象」成年男子介紹，去
          大陸的機票、辦理出國相關文件及在大陸期間生活費
          用均由「大象」支付，在大陸期間吃住都是假老婆蔡
          月雲支付，伊沒有出錢；回來臺灣後「大象」帶伊至
          善化鎮戶政事務所辦理結婚登記，本來給伊3000元，
          又拿回去了；被告己○○來臺主要是工作賺錢，就是
          假結婚真打工，伊是人頭老公等語（見本院勘驗筆錄
          ，本院卷第78至93頁）。又被告乙○○於該次警詢筆
          錄中，一再陳稱：伊是「想要」跟她（被告己○○）
          辦真的（結婚）等語，由此用語反可證被告乙○○係
          與被告己○○假結婚，蓋若2人有真正共組家庭之意
          思，且實際上亦有夫妻共同經營生活之實，則被告目
          的已達，何需再有此「期待」！被告2人之辯護人認
          以被告乙○○為此段陳述，可推認被告2人係真正結
          婚，尚無可採。
    （二）被告乙○○於98年2月27日偵訊時，除稱其有與被告
          己○○為性行為外，其餘陳述與其前開97年11月6日
          警詢筆錄時並無二致，並補陳：被告己○○每月有給
          伊新臺幣（下同）500至700元零用錢，因為伊係她在
          臺灣的假老公（見本院勘驗筆錄，本院卷第127至131
          頁）等語。
    （三）被告乙○○於警詢、偵訊時，意識清楚，且司法警察
          官、檢察官詢問以其精神狀況時，其一再表示其頭腦
          清楚，可以回答問題，甚且於警詢時表示其「有吃藥
          應該能夠控制」，再者，其對於司法警察官或檢察官
          之詢問，均能切題回答，敘述流暢等情，前已敘及，
          是被告乙○○於警詢、偵訊自白之任意性可以確保；
          又被告乙○○於警詢時已然知悉其與被告己○○假結
          婚係犯罪之行為，此由其於警詢時一再詢問其是否符
          合自首要件而得以減刑一節即可明瞭，則被告於此情
          形下，仍履次向司法警察官、檢察官表示其與被告蔡
          月雲係假結婚，並未同住等自白犯罪之供詞，可信性
          甚高。被告乙○○雖辯稱其係氣被告己○○不與之同
          居，希望被告己○○因此返家同居才為上開供述云云
          ，然被告乙○○既知假結婚為犯罪行為，且有身陷囹
          圄之危險，則謂其僅因前述目的，即不顧自己可能因
          此遭受刑事追訴、被告己○○遭受遣返而為前開供述
          ，實有違常理，難以想像，殊無可採。再被告乙○○
          復辯稱「伊當初係因害怕被關才會說係假結婚」云云
          ，惟若被告二人係真結婚，則被告乙○○並未犯罪，
          何需自首假結婚再求減輕其刑？是被告乙○○之辯詞
          ，與常理有違，不合常情。
    （四）衡諸我國社會常情，男女雙方於結婚時，不論舉辦繁
          重或簡單之結婚儀式，均需添置或多或少之結婚用品
          ，且會周告至親好友，將渠等結婚之喜悅與眾人分享
          ，接受眾人之祝福，且不論如何，夫妻結婚，即為共
          同經營生活，或許有因工作關係，需相隔兩地而無法
          常聚者，然多少仍會有同住之時日，然被告被告王怡
          仁並無工作收入，吃、住均依賴家人資助，平日並無
          零用錢，而其有支領殘障補助，該補助費用係由被告
          乙○○自行處理一情，業據證人即被告乙○○之兄王
          怡智及被告乙○○於本院審理時一致供述在卷（見本
          院卷第197頁反面、第225-226頁），被告乙○○並迭
          於警詢、偵訊及本院審理時均自陳其未曾因本次結婚
          花費，反而係綽號「大象」之人或被告己○○支付，
          此實有違常理。
    （五）證人丙○○於本院審理時另證稱：被告乙○○與伊和
          女友、父親同住，被告己○○未曾曾到過伊家，但沒
          有過夜；被告乙○○與己○○結婚時，家裡未宴客，
          被告乙○○從大陸回來時，沒有提到和被告己○○結
          婚的事；過年期間，被告己○○也沒有過夜，因為有
          人打電話來叫被告乙○○去對保，伊才知道被告王怡
          仁與己○○有婚姻關係等語（見本院卷第197、198頁
          反面），可知被告乙○○未將其與被告己○○辦理結
          婚手續一事，告知其至親之父親及兄長，且被告蔡月
          雲甚且未曾在被告乙○○家中留宿一晚，凡此種種均
          與一般社會夫妻相處情形有違。此由證人丙○○證稱
          ：被告乙○○與己○○的互動，不像婚姻關係等語，
          亦可明瞭。且由被告乙○○所述，其自出國至大陸辦
          理結婚手續，所需任何花費，均由綽號「大象」或被
          告己○○處理，其未曾支付任何費用，被告己○○甚
          且定期給付被告乙○○數百元等節，反與一般常見典
          型之大陸地區與臺灣地區人民假結婚之模式相同，由
          此益徵被告乙○○於警詢、偵訊時陳稱其與己○○係
          假結婚，其是人頭老公一節與事實相符，應堪採信。
    （六）再者，證人即員警甲○○於本院審理時復具結證稱：
          伊去查戶口時被告己○○都不在家，且伊每月去被告
          乙○○家中查戶口時均未遇到被告己○○（見本院卷
          第203-206頁）等語；證人戊○○於本院審理時亦具
          結證稱：伊查訪時被告乙○○有主動自首假結婚，被
          告乙○○有明確承認假結婚及自首，在詢問過程中，
          被告乙○○自承已服藥控制精神疾病及意識狀況清楚
          ，且是被告乙○○自承係假結婚，被告己○○來臺幾
          天後就沒有看到人，被告二人並未住在一起，伊有看
          到被告乙○○之精神障礙之證件，並問是否意識清楚
          ，於製作筆錄時，被告乙○○說意識完全清楚，被告
          乙○○是在伊去其家裡查訪時自首假結婚，伊在查訪
          前有向鄰居問被告乙○○住哪，但鄰居均不知道被告
          乙○○有娶大陸配偶，因此伊就有心理準備這個案子
          要小心等語（見本院卷第190至195頁）。經核上開證
          人戊○○與甲○○所述情節，與被告乙○○之自白互
          核相符。
    （七）又「是否為性行為」雖常於審判實務作為行為人是否
          有真實夫妻之判斷因素之一，然此並非絕對且唯一之
          因素，有性行為者亦非必然是夫妻，是被告乙○○雖
          嗣於偵時稱其與被告己○○有為性行為等語，縱其所
          述屬，然其於本院審理時自陳其係於97年10月20日，
          入出國移民署臺南縣專勤隊之人對其詢問後所為，是
          被告2人於結婚後多年，知悉司法警察開始著手為本
          案調查後始為性行為，此亦與一般社會夫妻相處情形
          有違，仍難據為有利被告二人之判斷標準。
    （八）再證人丙○○雖於本院審理時具結證稱：伊知道被告
          二人有聯絡，也知道他們是夫妻關係等語，然其亦證
          稱：因被告乙○○跟伊說有人打電話叫被告乙○○去
          警察局對保，伊才知道被告二人有婚姻關係等語，是
          證人丙○○所謂「被告二人具婚姻關係」一語，乃其
          單純聽被告乙○○轉述要前往警察局對保電話所為之
          個人主觀判斷，且被告2人形式上有婚姻關係本為本
          件不爭之事實，故證人丙○○此部分之證詞仍無從據
          為有利被告等之依據。
    （九）至證人丁○○於本院審理時雖具結證稱：被告己○○
          叫被告乙○○傻瓜老公，被告二人應該是夫妻吧等語
          （見本院卷第199至203頁）；惟亦稱：伊看到被告王
          怡仁的時候，他都靜靜坐在福利社旁邊，不跟別人講
          話，且伊去買東西的時候沒有遇到過被告乙○○，被
          告乙○○在那邊的時候，被告己○○都會在旁邊等語
          ；嗣卻又改稱：伊時常被被告乙○○問問題問到頭痛
          等語，是證人丁○○之證詞前後矛盾，實不足採，且
          無法以被告己○○曾口稱被告乙○○為「傻瓜老公」
          ，即遽認被告二人於行為時有結婚之真意。
  （一○）又證人甲○○於本院審理時雖曾具結證稱：被告二人
          都會定期至警察局報到，情況「都還好」，被告蔡月
          雲有陳報現居地址等語；惟其亦證稱：大陸配偶為延
          長居留期限，均會定期報到，而一般外籍配偶報到時
          先生均會陪同（見本院卷第203- 206頁）等語，是以
          大陸配偶身份來臺者，定期報到乃其等合法居留之要
          件，故尚無從以被告二人定期至警察局報到之行為，
          認為被告2人具婚姻關係，併此敘明。
  （一一）被告2人之辯護人雖辯稱：被告乙○○患有慢性精神
          分裂症，縱被告乙○○於訊問中曾有假結婚等言語，
          難為認定有無結婚真意之唯一標準；又以證人丙○○
          、丁○○與甲○○之證詞推認被告二人之互動情形，
          與一般分隔兩地之夫妻相當；而若認被告犯罪成立，
          亦符合刑法第19條第2項之規定，得減輕其刑等語。
          經查，再被告乙○○之精神狀況，經鑑定結果為：王
          員意識清楚，目前智力屬於中下至中等程度之範圍。
          雖王員在大陸當時並未服藥，亦有疑似聽幻覺或妄想
          ，然其對整個事件動機、經過相關的人、時、地、物
          、事之陳述，與筆錄等資料記載大致相符，惟相關細
          節或有交代不清。其否認當時處於明顯精神病狀態。
          因此根據目前之臨床評估，認定王員當時並未受到其
          精神並症狀之直接影響，然因病情慢性化，導致其在
          當時對外界事務之知覺理會、判斷作用能力及其行為
          控制能力，相較於普通人平均程度顯然減退，其辨識
          行為違法或依其辨識而行為之能力已有顯著減低之情
          形。就本案來看，嚴格而言，「將自己與配偶的婚姻
          認定為假結婚」並非關係妄想等語，此有行政院衛生
          署嘉南療養院99年4月30日被告乙○○之司法精神鑑
          定報告書（見本院卷第139-146頁）在卷可按，是應
          無被告乙○○於審理中所辯因誤解假結婚定義而為不
          實自首之可能。再就被告乙○○之精神狀況，衡諸被
          告乙○○於歷次警詢、偵訊與審理時，均能回答流暢
          ，且亦多次陳稱訊問當時意識清楚，是本院本於職權
          判斷評價認被告乙○○並未因有精神障礙或其他心智
          缺陷等生理因素，導致其違法行為之辨識能力或控制
          違法行為之能力，因而產生不能、欠缺或顯著減低之
          心理結果，亦即二者間並無因果關係存在，故被告王
          怡仁之行為，無法援引刑法第19條第2項而減輕其刑
          。
  （一二）綜上各節，被告乙○○共同使大陸地區人民己○○非
          法進入臺灣地區及行使使公務員登載不實文書等犯行
          ，與被告己○○共同行使使公務員登載不實文書之犯
          行，均堪認定，應予依法論科。
、論罪科刑：
  一、新舊法比較適用：
    （一）被告等行為後，臺灣地區與大陸地區人民關係條例已
          於92年年10月29日修正公布全文，其中關於使大陸地
          區人民非法進入臺灣地區之處罰規定即修正後該條例
          第79條，係自同年12 月31日起施行，依修正後該條
          例第79條第1項之規定，違反同條例第15條第1款不得
          使大陸地區人民非法進入臺灣地區之規定者，其法定
          刑已由修正前之「五年以下有期徒刑、拘役或科或併
          科新臺幣五十萬元以下罰金」，提高為「一年以上七
          年以下有期徒刑，得併科新臺幣一百萬元以下罰金」
          ，比較新舊法之結果，以修正前之舊法有利於被告，
          依刑法第2條第1項前段之規定，自應適用行為時即86
          年5月14日修正之臺灣地區與大陸地區人民關係條例
          （下稱修正前臺灣地區與大陸地區人民關係條例）處
          罰。
    （二）被告等行為後，刑法於94年1月7日修正，於94年2月2
          日公布，並於95年7月1日施行。按行為後法律有變更
          者，適用行為時之法律。但行為後之法律有利於行為
          人者，適用最有利於行為人之法律，刑法第2條第1項
          定有明文。又比較時應就罪刑有關之共犯、未遂犯、
          想像競合犯、牽連犯、連續犯、結合犯，以及累犯加
          重、自首減輕暨其他法定加減（如身分加減）與加減
          例等一切規定，綜其全部罪刑之結果而為比較（最高
          法院95年第8次刑事庭會議決議參照）。
        1.刑法第28條原規定「二人以上共同實施犯罪之行為者
          ，皆為正犯」，經修正為「二人以上共同實行犯罪之
          行為者，皆為正犯」，亦即新法共同正犯之範圍已有
          限縮，排除陰謀犯、預備犯之共同正犯，經比較新舊
          法，修正前刑法第28條規定非有利於被告。
        2.關於牽連犯規定，修正後刑法第55條後段業已刪除，
          如依修正前刑法第55條後段，行為人犯一罪而方法或
          結果之行為犯他罪名者，從一重處斷，依新刑法規定
          則分論併罰之。經新舊法比較結果，自以適用修正前
          之刑法第55條後段較有利於被告，而應適用修正前該
          條規定。
        3.就自首部分，如依修正前刑法第62條，對於未發覺之
          罪自首而受裁判者，減輕其刑，然若依修正後刑法第
          62條，則僅「得」減輕其刑，而非必減輕其刑，比較
          新舊法，以修正前刑法第62條較有利於被告乙○○。
        4.被告行為時，關於罰金之最低額，修正前刑法第33條
          第5款規定：「罰金：（銀元）一元以上。」，經依
          現行法規所定貨幣單位折算新臺幣條例第2條規定折
          算後，上開罰金刑之最低數額為新臺幣3元。而修正
          後刑法第33條第5款則規定：「罰金：新臺幣一千元
          以上，以百元計算之」，即修正後之罰金刑最低數額
          ，已提高為新臺幣1千元，比較新舊法適用結果，此
          部分以被告行為時之舊法較有利於被告。
        5.綜合上述各條文修正前、後之比較，就修正後之罰金
          最低數額，較修正前提高，顯然不利於被告；不論依
          修正前或修正後刑法第28條規定均成立共同正犯；另
          牽連犯部分，則以修正前之規定有利於被告，揆諸前
          揭最高法院決議所揭示之罪刑綜合比較原則，依刑法
          第2條第1項前段之規定，應整體適用行為時即修正前
          之規定。
    （三）另修正刑法係自95年7月1日起施行，在此之前，刑法
          分則編有關罰金刑之貨幣單位係銀元；且依刑法分則
          編應處罰金者，應適用罰金罰鍰提高標準條例第1條
          之規定；亦即應按各該具體條文制定或修正之時間先
          後，定其提高之倍數。惟被告行為後，刑法施行法增
          訂第1條之1，於95年6月14日經總統公布，並自同年7
          月1日起施行；該條規定：「中華民國94年1月7日刑
          法修正施行後，刑法分則編所定罰金之貨幣單位為新
          臺幣。94年1月7日刑法修正時，刑法分則編未修正之
          條文定有罰金者，自94年1月7日刑法修正施行後，就
          其所定數額提高為30倍。但72年6月26日至94年1月7
          日新增或修正之條文，就其所定數額提高為3倍」。
          亦即自95年7月1日起，刑法分則編所定罰金之貨幣單
          位，由原來之銀元改為新臺幣；且94年1月7日刑法修
          正時，刑法分則編未修正之條文定有罰金者，自95年
          7月1日起，有關罰金之數額提高為30倍。刑法第214
          條之罪自24年7月1日施行後即未再修正，依增訂刑法
          施行法第1條之1之規定，其罰金以新臺幣為單位，數
          額應提高30倍。此與增訂前之罰金以銀元為單位，且
          適用罰金罰鍰提高標準條例第1條前段之結果應提高
          10倍，而新臺幣與銀元之比例為3：1，換算結果亦為
          30倍者，並無不同。亦即增訂刑法施行法第1條之1之
          意旨，僅在使刑法規範之罰金刑之貨幣單位，一律改
          為新臺幣，並使增訂前後有關罰金刑提高之倍數一致
          ，對被告而言，並無有利、不利之比較適用之問題，
          且此增訂之規定應屬罰金罰鍰提高標準條例第1條但
          書之情形，當無同條前段規定之適用，自應逕行適用
          刑法施行法第1條之1之規定。
  二、按臺灣地區與大陸地區人民關係條例第79條第1項對於違
      反同條例第15條第1款所定不得使大陸地區人民非法進入
      臺灣地區之處罰，旨在防止大陸地區人民非法進入臺灣地
      區，以維護臺灣地區之安全與安定；所稱「非法」，自應
      從實質上之合法性予以判斷，凡評價上違反法秩序之方法
      ，均屬「非法」（最高法院97年度台上字第3336號判決參
      照）。故在大陸地區通謀虛偽結婚，以不實之結婚證明辦
      理相關戶籍登記、入境等手續，憑以進入臺灣地區，其所
      持之入境許可文件雖係入出境主管機關所核發，形式上為
      合法，但因以詐欺方法而取得，即不具實質上之合法性，
      仍屬非法進入臺灣地區。核被告乙○○所為使大陸地區人
      民己○○非法進入臺灣地區，係犯修正前臺灣地區與大陸
      地區人民關係條例第79條第1項、第15條第1款之使大陸地
      區人民非法進入臺灣地區罪。被告乙○○與綽號「大象」
      之成年男子間，就該違反臺灣地區與大陸地區人民關係條
      例第79條第1項之罪，有犯意之聯絡及行為之分擔，應依
      修正前刑法第28條之規定論以共同正犯。
  三、又結婚應為結婚之登記；結婚登記，應以當事人之一方為
      申請人，戶籍法第17條第1項、第35條分別定有明文。而
      申請人於申請結婚戶籍登記時，應提出證明文件，經戶政
      事務所查驗後，應將受理登記資料登錄於電腦系統，戶籍
      法施行細則第13條、第17條亦定有明文。是關於結婚戶籍
      登記，戶政機關僅有形式審查權而無實質審查權，此觀戶
      籍法第76條「申請人故意為不實之申請或有關機關、學校
      、團體、人民故意提供戶政機關不實之資料者，處新臺幣
      九千元以下罰鍰」之規定自明，故倘申請人明知無結婚之
      實，卻使戶政機關公務員為結婚之登記，自應構成刑法第
      214條之使公務員登載不實公文書罪。是被告二人與綽號
      「大象」之成年男子基於犯意聯絡，推由被告乙○○於大
      陸地區辦理不實結婚登記後，持相關文件向戶政事務所行
      使，使承辦公務員登載不實事項於職務上所長之公文書，
      核渠等此部分所為，均係犯刑法第216條、第214條之行使
      使公務員登載不實文書罪。而渠等就上開行使使公務員登
      載不實之文書罪、使公務員登載不實文書罪間，均有犯意
      之聯絡與行為分擔，應依修正前刑法第28條之規定論以共
      同正犯。且使公務員登載不實之低度行為，為行使使公務
      員登載不實之高度行為所吸收，不另論罪。
  四、被告乙○○與綽號「大象」之成年男子所犯上開使大陸地
      區人民非法進入臺灣地區罪及行使使公務員登載不實文書
      罪，二罪間有方法結果之牽連關係，應依修正前刑法第55
      條後段牽連犯之規定，從一重之使大陸地區人民非法進入
      臺灣地區罪處斷。另按刑法第62條所謂自首，祇以犯人在
      犯罪未發覺之前，向該管公務員申告犯罪事實，而受裁判
      為已足。又刑事訴訟採職權主義，不能期待被告自己證明
      其自己犯罪，因之，自首者於自首後，縱又為與自首時不
      相一致之陳述，甚至否認犯罪，仍不能動搖其自首效力（
      最高法院88年度台上字第877號、73年度台上字第629 號
      、70年度台上字第6819號判決意旨參照），是被告乙○○
      犯罪後，在未有偵查犯罪職權之機關或公務員發現其犯行
      前，即主動向移民署臺南縣專勤隊員警坦承犯行，並接受
      裁判之情，有該警詢筆錄2份在卷可稽，已合於自首之要
      件，縱其嗣後於98年3月19日偵訊及本院審理時否認犯罪
      ，仍不能動搖其已成立之自首效力，應依修正前刑法第62
      條前段規定，減輕其刑。
  五、爰審酌被告乙○○利用假結婚之不法手段，使大陸地區人
      民己○○非法進入臺灣地區，規避主管機關對於大陸地區
      人民入境之管制，致被告己○○得以在國內居留及非法從
      事工作，對於主管機關有效管理戶政事務、就業市場及治
      安之影響，及其等犯罪之動機、目的、手段，智識程度、
      犯罪所生之損害，犯後態度等一切情狀，各量處主文所示
      之刑。又渠等犯罪時間係在96年4月24日以前，所犯之罪
      ，合於中華民國九十六年罪犯減刑條例規定之減刑條件，
      依該條例第2條第1項第3款規定，均減其刑期二分之一。
      再被告行為後，關於易科罰金之折算標準，除刑法第41條
      有所修正外，罰金罰鍰提高標準條例亦於95年5月17日經
      總統公布修正，刪除第2條有關易科罰金折算標準之規定
      ，並自95年7月1日起施行。刑法第41條第1項前段關於易
      科罰金之規定，新法修正為「犯最重本刑為五年以下有期
      徒刑以下之刑之罪，而受六個月以下有期徒刑或拘役之宣
      告者，得以新臺幣一千元、二千元或三千元折算一日，易
      科罰金」，惟依被告行為時之刑罰法律即修正前刑法第41
      條第1項前段：「犯最重本刑為五年以下有期徒刑以下之
      刑之罪，而受六個月以下有期徒刑或拘役之宣告，因身體
      、教育、職業、家庭之關係或其他正當事由，執行顯有困
      難者，得以一元以上三元以下折算一日，易科罰金」及修
      正前罰金罰鍰提高標準條例第2條關於「依刑法第四十一
      條易科罰金者，均就其原定數額提高為一百倍折算一日；
      法律所定罰金數額未依本條例提高倍數，或其處罰法條無
      罰金刑之規定者，亦同」等規定，易科罰金之折算標準最
      高為銀元3百元，最低為銀元1百元，換算為新臺幣後，最
      高額為新臺幣9百元，最低額為新臺幣3百元。比較修正前
      、後關於易科罰金折算標準之刑罰法律，適用修正前之規
      定即修正前刑法第41條第1項前段及修正前罰金罰鍰提高
      標準條例第2條規定，對被告等較為有利，爰依刑法第2條
      第1項前段之規定，適用最有利於被告等之行為時法即修
      正前刑法第41 條第1項前段、修正前罰金罰鍰提高標準條
      例第2條規定處罰，併諭知易科罰金之折算標準。
據上論結，應依刑事訴訟法第299條第1項前段，修正前臺灣地區
與大陸地區人民關係條例第79條第1項，刑法第11條前段、第2條
第1項前段、第216條、第214條，修正前刑法第28條、第55條後
段、第62條前段、第41條第1項前段，廢止前罰金罰鍰提高標準
條例第2條，現行法規所定貨幣單位折算新臺幣條例第2條，刑法
施行法第1條之1第1項、第2項前段，中華民國九十六年罪犯減刑
條例第2條第1項第3款、第7條、第9條，判決如主文。
本案經檢察官吳坤城到庭執行職務。
中    華    民    國    99    年    9    月    3    日
                  刑事第十二庭  法  官  卓穎毓
                                法  官  周宛瑩
                                法  官  莊玉熙
以上正本證明與原本無異。
如不服本判決，應於判決送達後10日內，向本院提出上訴狀。
                                書記官  余富誠
中    華    民    國    99    年    9     月    6     日
附錄法條：修正前臺灣地區與大陸地區人民關係條例第15條第1
           款、第79條第1項、刑法第216條、第214條。
修正前臺灣地區與大陸地區人民關係條例第15條第1款：
左列行為不得為之：
 一  使大陸地區人民非法進入臺灣地區。
 二  招攬臺灣地區人民未經許可使之進入大陸地區。
 三  使大陸地區人民在臺灣地區從事未經許可或與許可目的不符
     之活動。
 四  僱用或留用大陸地區人民在臺灣地區從事未經許可或與許可
     範圍不符之工作。
 五  居間介紹他人為前款之行為。
修正前臺灣地區與大陸地區人民關係條例第79條第1項：
違反第15條第1款規定者，處5年以下有期徒刑、拘役或科或併科
新台幣50萬元以下罰金。
以犯前項之罪為常業者，處1年以7七年以下有期徒刑，得併科新
台幣1百萬元以下罰金。
第1項之未遂犯罰之。
中華民國刑法第216條（行使偽造變造或登載不實之文書罪）：
行使第210條至第215條之文書者，依偽造、變造文書或登載不實
事項或使登載不實事項之規定處斷。
中華民國刑法第214條（使公務員登載不實罪）：
明知為不實之事項，而使公務員登載於職務上所掌之公文書，足
以生損害於公眾或他人者，處3年以下有期徒刑、拘役或5百元以
下罰金。

司法院資訊處製作；財團法人民間司法改革基金會備份。
